臺灣高等法院刑事裁定
111年度毒抗字第723號
抗  告  人  吳啟東




                    
                    
上列抗告人因違反毒品危害防制條例案件，不服臺灣新北地方法
院111年度毒聲字第875號，中華民國111年7月22日裁定（聲請案
號：臺灣新北地方檢察署111年度聲戒字第151號、111年度毒偵
字第3156號），提起抗告，本院裁定如下：                  
    主  文
抗告駁回。
    理  由
一、原裁定意旨略以：抗告人即被告吳啟東（下稱被告）因施用
    第一、二級毒品犯行，前經臺灣宜蘭地方法院以110年度毒
    聲字第161號裁定令入勒戒處所觀察、勒戒，經法務部矯正
    署○○看守所附設勒戒處所評估後，認被告仍有繼續施用毒品
    傾向，有法務部矯正署○○看守所111年7月13日北所衛字第11
    113005770號函所檢附之有無繼續施用毒品傾向證明書、有
    無繼續施用毒品傾向評估標準紀錄表在卷可參。據此，被告
    既有繼續施用毒品之傾向，依毒品危害防制條例第20條第2
    項後段規定，應依法令入戒治處所施以強制戒治。是檢察官
    聲請原審法院裁定令被告入戒治處所施以強制戒治，為有理
    由，應予准許等語。
二、抗告意旨略以：
（一）法務部研修之有無繼續施用毒品傾向評估標準評分說明手
      冊或評估標準紀錄表，均未載明各項目列入評分標準之具
      體理由，例如：為何首次毒品犯罪年齡係以20歲以下、21
      -30歲、31歲以上作為區分標準？所內行為表現為何與有
      無繼續施用毒品傾向有關聯性？尤其為何持續於所內抽菸
      與合法物質濫用（菸、酒、檳榔）」均被認為具有關聯性
      ？令人費解。另評估標準紀錄表中「入所時尿液毒品檢驗
      」中之「多重毒品反應」，與「物質使用行為」中之「多
      重毒品濫用」項目似乎有部分重疊，而「所內行為表現」
      中「持續於所內抽菸」項目與「物質使用行為」中之「合
      法物質濫用（菸）」之項目似乎有重複評分之疑義。
（二）有無繼續施用毒品傾向評估標準中，依學者研究發現有6
      個評分因素即「短期再犯」、「戒斷症狀」、「多重藥物
      使用」、「注射使用」、「社會功能」及「支持系統」可
      有效預測毒品之再犯。另5個評分項目即：「毒品前科」
      、「毒品使用期間」，與四年內再犯毒品相關罪名有顯著
      差異正相關而無預測力；另「非毒品相關前科」、「行為觀
      察」及「情緒及態度」於日後再犯毒品相關罪名的預測中
      ，不具有預測能力，而已與再犯風險不存在相關性，對於施
      用毒品之再犯危險缺乏預測能力。依監察院100年糾正文中
      亦揭露「有無繼續施用毒品傾向」評估判定標準係屬我國
      首創，國外無此類前例可供參考，且實施前並無相關信、
      效度研究，同樣指出該評估標準有關非毒品犯罪前科紀錄
      、行為觀察及情緒與態度等三個項目，評分比重過大，並
      無顯著之預測力及相關性。又有研究認為影響再犯之危險
      因子為性別、毒品級別、年齡、職業、教育程度和經濟情
      況，不同特性之再犯行為有很顯著的不同。故強制戒治係
      屬拘束人身自由之保安處分，法院自應嚴格審查。　　
（三）檢察官附卷之有無繼續施用毒品傾向證明書及評估標準紀
      錄表，係鑑定之書面報告，依刑事訴訟法第198條、第206
      條規定，應命鑑定人提出書面或言詞報告。而卷附之有無
      繼續施用毒品傾向證明書、有無繼續施用毒品傾向評估標
      準紀錄表，並未說明以表列各評分項目做為判斷基準之具
      體理由（例如學理基礎、臨床歸納分析之統計數據），致
      原審無法對於該評估標準紀錄表所評估之各項分數進行自
      主證據評價或檢驗其是否正確無訛，明顯與鑑定書面報告
      之法定要件不符。綜上諸多疑義，難以認定被告具有繼續
      施用毒品傾向之客觀事實，懇請鈞院撤銷原裁定，更以適
      法之裁定，給予更生再造之機會云云。　　
三、按觀察、勒戒後，檢察官或少年法院（地方法院少年法庭）
    依據勒戒處所之陳報，認受觀察、勒戒人無繼續施用毒品傾
    向者，應即釋放，並為不起訴之處分或不付審理之裁定；認
    受觀察、勒戒人有繼續施用毒品傾向者，檢察官應聲請法院
    裁定或由少年法院（地方法院少年法庭）裁定令入戒治處所
    強制戒治，其期間為6個月以上，至無繼續強制戒治之必要
    為止，但最長不得逾1年，毒品危害防制條例第20條第2項定
    有明文。次按勒戒處所應注意觀察受觀察、勒戒人在所情形
    ，經醫師研判其有或無繼續施用毒品傾向後，至遲應於觀察
    、勒戒期滿之15日前，陳報該管檢察官或少年法院（庭），
    觀察勒戒處分執行條例第8條第1項亦定有明文。依據上開規
    定，受觀察、勒戒人有無繼續施用毒品之傾向，係由醫師研
    判，而關於有無繼續施用毒品傾向之評估標準，法務部已於
    110年3月26日以法矯字第11006001760號函修正頒布「有無
    繼續施用毒品傾向評估標準紀錄表」、「有無繼續施用毒品
    傾向評估標準評分說明手冊」，上開評分說明手冊載明判定
    之原則：「受觀察勒戒人入所後，經過2週時間的觀察、勒
    戒，由處所及醫療人員依據其各項紀錄、資料及觀察勒戒期
    間之行為表現，加以評分。在勒戒人入所4-6週後，可再做
    一次評估以做必要之評分修正。每一大項皆有靜態因子與動
    態因子。先以靜態因子分數評分，靜態因子分數總分在60分
    （含）以上為『有繼續施用毒品傾向』；60分以下，與動態因
    子分數相加，如果總分在60分（含）以上，為『有繼續施用
    毒品傾向』」，又評估標準紀錄表及說明手冊中「前科紀錄
    與行為表現」之第1題及第3題之計分方式修正如下(餘無修
    正)：（一）第1項「毒品犯罪相關司法紀錄」：計分方式修
    正為每筆（次）5分，總分上限為10分；（二）第3項「其他
    犯罪相關紀錄」：計分方式修正為每筆（次）2分，總分上
    限為10分。而「前科紀錄與行為表現」係評估毒品犯罪相關
    司法紀錄、首次毒品犯罪年齡、其他犯罪相關紀錄、入所時
    尿液毒品檢驗、所內行為表現等因素；「臨床評估」係評估
    物質使用行為、合法物質濫用、使用方式、使用年數、精神
    疾病共病（含反社會人格）、臨床綜合評估（含病識感、動
    機、態度、就醫意願）等因素；「社會穩定度」則係評估工
    作、家庭等因素。是被告有無「繼續施用毒品傾向」，係依
    具體個案之臨床實務及相關事證等情綜合判定，有其相當之
    專業依據及標準，且涉及專門醫學，又衡酌強制戒治之目的
    ，係為協助施用毒品者戒斷毒品之心癮及身癮所為之一種保
    安處分類型，而該評估標準係將與判斷有無繼續施用傾向之
    相關因素加以列舉及量化，適用於每一位受觀察、勒戒處分
    之人，具一致性、普遍性、客觀性，以利執法者判定受勒戒
    人有無繼續施用毒品傾向，倘其評估由形式上觀察，無擅斷
    或濫權等明顯不當之情事，法院應予尊重。
四、經查：
（一）被告於執行觀察、勒戒期間，於111年7月8日經法務部矯
      正署○○看守所附設勒戒處依法務部110年3月26日修正後之
      評估標準計算，認其1.前科紀錄與行為表現部分：⑴毒品
      犯罪相關司法紀錄「有，7筆」，⑵首次毒品犯罪年齡為「
      31歲以上」，⑶其他犯罪相關紀錄「有，6筆」，⑷入所時
      尿液毒品檢驗為「無藥物反應」，⑸所內行為表現分（重
      度違規、輕度違規）「無」；2.臨床評估部分：⑴多重毒
      品濫用為「有，種類：海洛因、安非他命」，⑵合法物質
      濫用為「有，種類：菸」，⑶使用方式為「無注射使用」
      ，⑷使用年數為「超過1年」，⑸精神疾病共病（含反社會
      人格）為「有，persistent depressure d」，⑹臨床綜合
      評估（含病識感、動機、態度、就醫意願，評定為「中度
      」）；3.社會穩定度部分：⑴工作：為「無業」，⑵家庭：
      家人藥物濫用為「無」，⑶入所後家人是否訪視為「無」
      ，出所後是否與家人同住為「是」。以上1至3計分，合計
      總分為66分（靜態因子47分，動態因子19分），經評定仍
      為「有繼續施用毒品傾向」，有法務部矯正署○○看守所附
      勒戒所111年7月8日「有無繼續施用毒品傾向證明書」及1
      11年7月8日「有無繼續施用毒品傾向評估標準紀錄表」附
      卷可參（見111年度毒偵字第3156號卷第11、12頁）。上
      揭評估除詳列各項靜態因子、動態因子之細目外，並有各
      細目之配分、計算及上限，並非評估之醫師所得主觀擅斷
      ，是該評估標準紀錄表乃係該勒戒處所相關專業知識經驗
      人士於被告執行觀察、勒戒期間，依其本職學識綜合上開
      各節評估，具有科學驗證而得出被告有繼續施用毒品傾向
      之結論，且分數計算並無錯漏，自得作為認定被告有無繼
      續施用毒品傾向之判斷依據，檢察官據以向原審法院聲請
      裁定令被告入強制戒治處所施以強制戒治，難謂有抗告意
      旨所指，檢察官對被告有繼續施用毒品傾向之客觀事實，
      未善盡舉證責任之情狀，是原審裁定令被告進入戒治處所
      強制戒治，核屬適法有據。至原裁定未將上揭評估標準紀
      錄表所列各細項分數之內容一一臚列，僅係理由說明較為
      簡略，並非不備理由。
（二）按毒品危害防制條例規定強制戒治之目的，既係因施用毒
      品成癮者，其心癮不易戒除，難以戒絕斷癮，致其再犯率
      均偏高，故有持續收容於戒治處所施以強制戒治之必要，
      且因毒品前科紀錄此項因子攸關受勒戒人之毒品成癮性及
      依賴性之高低，以之做為綜合評估有無繼續施用毒品傾向
      之依據，具有合理性。是毒品危害防制條例第20條第2項
      關於強制戒治之規定，係屬強制規定，只要觀察、勒戒後
      ，經評定有繼續施用毒品傾向者，檢察官即應聲請法院裁
      定令入戒治處所強制戒治，並無例外。且毒品危害防制條
      例所規定之觀察、勒戒或強制戒治處分，性質上為禁戒處
      分，屬於保安處分之一種，其立法意旨在幫助施用毒品者
      戒除毒癮，該處分之性質非為懲戒行為人，而係為消滅行
      為人再次施用毒品之危險性，目的係在戒除行為人施用毒
      品身癮及心癮之措施，故觀察、勒戒之執行，其重點在「
      評估」應否受強制治療之可能性，並依其結果有不起訴處
      分之優遇，又強制戒治係導入療程之觀念，針對行為人將
      來之危險所為預防、矯治措施之保安處分，以達教化與治
      療之目的，亦係提供行為人改過自新之機會，此乃係刑罰
      之補充制度，從而毒品危害防制條例本身所規定之觀察、
      勒戒及強制戒治等保安處分，雖兼具自由刑之性質，卻有
      刑罰不可替代之教化治療作用，其目的及功能，與刑罰並
      不相同，可見「有無繼續施用毒品傾向」之判定，與「鑑
      定」係認定刑事案件犯罪事實之法定證據方法，性質尚有
      不同。是被告以上開「有無繼續施用毒品傾向證明書」及
      「有無繼續施用毒品傾向評估標準紀錄表」與刑事訴訟法
      所定之鑑定程序不符為由，指謫不能作為認定有無繼續施
      用毒品傾向之依據云云，並非可採。
（三）毒品危害防制條例本身所規定之觀察、勒戒及強制戒治等
      保安處分，雖限制受處分人之人身自由，卻有刑罰不可替
      代之教化治療作用，況法務部既已於110年3月26日以法矯
      字第11006001760號函修正頒布「有無繼續施用毒品傾向
      評估標準紀錄表」、「有無繼續施用毒品傾向評估標準評
      分說明手冊」，並已針對監察院100年糾正文中所揭露之
      缺失，召集學者專家等予以檢討修正，自有其一般客觀、
      專業性，抗告意旨仍徒憑己意，指摘評估標準紀錄表內之
      評估項目似有部分重疊、重複評分之疑，顯係誤解，尚非
      可採。至被告所指關於學術研究上提出之判斷準據，要屬
      法務部就相關評分標準是否修正之政策考量，此與本件仍
      應依現行評分標準所為之有無繼續施用毒品傾向認定，實
      屬二事，尚難執此即謂現行評估標準之評分項目遽無可採
      。
（四）被告前經原審裁定令入勒戒處所觀察、勒戒，既經專業評
      估有繼續施用毒品傾向，無法戒斷毒癮，自有依法施以強
      制戒治之必要。綜上所述，檢察官之聲請應屬有據，原審
      裁定命被告令入戒治處所強制戒治，核其認事用法並無違
      誤，抗告意旨徒以前詞指摘原裁定不當，為無理由，應予
      駁回。
據上論斷，應依刑事訴訟法第412條，裁定如主文。
中　　華　　民　　國　　111 　年　　8 　　月　　19　　日
                  刑事第十七庭  審判長法　官  鄭水銓
                                      法  官  黃雅芬
                                      法  官  沈君玲
以上正本證明與原本無異。
不得再抗告。
                                      書記官  羅敬惟
中　　華　　民　　國　　111 　年　　8 　　月　　19　　日